【裁判字號】    98,交聲,1509
【裁判日期】    980806
【裁判案由】    違反道路交通管理處罰條例聲明異議
【裁判全文】
臺灣桃園地方法院交通事件裁定        98年度交聲字第1509號
原處分機關
即移送機關  交通部公路總局新竹區監理所中壢監理站
異  議  人
即受處分人  甲○○
上列受處分人因違反道路交通管理處罰條例案件，對於交通部公
路局新竹區監理所中壢監理站所為之壢監裁罰字第裁53-DB00000
00號處分，聲明異議，本院裁定如下：
    主  文
原處分關於罰鍰新台幣肆萬玖仟伍佰元部分撤銷。
上開罰鍰撤銷部分，處罰鍰新台幣貳萬玖仟伍佰元。
其餘異議駁回。
    理  由
一、原處分機關以：異議人即受處分人（下稱異議人）甲○○於
    飲用酒類後，已達不能安全駕駛動力交通工具之程度，仍駕
    駛車牌號碼5496─TJ號自用小客車上路，98年5 月26日凌晨
    1 時14分許，在桃園縣龍潭鄉○○路與干城路口為警攔查，
    並測得呼氣所含酒精濃度達每公升0.62毫克，並以異議人酒
    後駕車為由，依違反道路交通管理處罰條例第35條第1 項第
    1 款之規定掣單舉發，繼經原處分機關依上開條文、違反道
    路交通管理事件統一裁罰基準及處理細則第43條、第44條及
    第67條等規定，裁處異議人罰鍰新臺幣（下同）罰鍰49,500
    元，並吊扣駕駛執照12個月，及施以道安講習在案。
二、聲明異議意旨略以：異議人於上揭時、地雖確有酒後駕車，
    然所涉公共危險犯行已經移送檢察官處理，檢察官緩起訴要
    伊捐款2 萬元，再加上罰鍰49500 元，負擔過重，請讓伊能
    將上開費用抵扣義務勞動云云。
三、關於罰鍰部分：
    (一)按汽車駕駛人，駕駛汽車經測試檢定，酒精濃度超過規定
      標準者，處15,000元以上60,000元以下罰鍰，並當場移置
      保管其車輛及吊扣其駕駛執照1 年；因而肇事致人受傷者
      ，並吊扣其駕駛執照2 年；致人重傷或死亡者，吊銷其駕
      駛執照，並不得再考領，道路交通管理處罰條例第35條第
      1 項第1 款定有明文。又依94年2 月5 日公布，95年2 月
      5 日施行之行政罰法第26條規定：「一行為同時觸犯刑事
      法律及違反行政法上義務規定者，依刑事法律處罰之。但
      其行為應處以其他種類行政罰或得沒入之物而未經法院宣
      告沒收者，亦得裁處之。前項行為如經不起訴處分或為無
      罪、免訴、不受理、不付審理之裁判確定者，得依違反行
      政法上之義務規定裁處之」；同法第1 條規定：「違反行
      政法上義務而受罰鍰、沒入或其他種類行政罰之處罰時，
      適用本法。但其他法律有特別規定者，從其規定」。上開
      道路交通管理處罰條例第35條第1 項第1 款規定，係對行
      為人違反行政法上義務規定之行政罰，且該條例關於一行
      為同時觸犯刑事法律及違反行政法上義務規定者，並無特
      別規定，是汽車駕駛人一個酒後駕駛汽車行為，經測試檢
      定酒精濃度超過規定標準，而同時涉有刑法第185 條之3
      公共危險罪嫌時，道路交通管理處罰機關除有行政罰法第
      26條第1 項但書得處以其他種類行政罰者之情形，得裁處
      其他種類行政罰外，關於罰鍰部分，即應依上開行政罰法
      第26條及道路交通管理處罰條例第10條規定移送地方法院
      檢察署處理，除於移送後再有上開行政罰法第26條第2 項
      所定不起訴等事由，得依違反行政法上義務規定裁處之情
      形外，不得逕依道路交通管理處罰條例第35條第1 項第1
      款規定，裁處行為人罰鍰之行政罰。
    (二)又按被告所犯為死刑、無期徒刑或最輕本刑3 年以上有期
      徒刑以外之罪，檢察官參酌刑法第57條所列事項及公共利
      益之維護，認以緩起訴為適當者，得定1 年以上3 年以下
      之緩起訴期間為緩起訴處分，其期間自緩起訴處分確定之
      日起算，刑事訴訟法第253 條之1 第1 項定有明文。而行
      政罰法第26條已明揭一事不二罰之原則，亦即應受行政罰
      之行為如經不起訴處分或為無罪、免訴、不受理、不付審
      理之裁判確定者，始得依違反行政法上義務規定裁處之。
      上開法條規定並未包括「緩起訴處分」在內，蓋因「緩起
      訴處分」最終得使被告免於刑事訴追之效果，與「不起訴
      處分」之效果雖屬相同，惟緩起訴處分另須於一定期間內
      遵守或履行刑事訴訟法第253 條之2 各款所規定之事項，
      若有同法第253 條之3 第1 項各款情形，檢察官仍得依職
      權或依告訴人之聲請，將緩起訴處分撤銷，故緩起訴處分
      之性質顯與不起訴處分不完全相同，仍有處罰之實質意涵
      在內。爰此，本於對受處分人不利益之規定不得任意擴張
      解釋之原則，自不得類推適用，而認應受行政罰之行為經
      緩起訴處分，仍得依違反行政法上之義務規定裁處之（臺
      灣高等法院暨所屬法院97年法律座談會刑事類提案第39號
      研討結果亦同此意見）。
    (三)經查，本件異議人於上揭時間酒後駕駛輕機車，於上開地
      點為警攔檢查獲，並經測試其呼氣酒精濃度已達每公升
      0.62毫克，遂遭上開舉發員警以異議人酒後駕車為由，依
      違反道路交通管理處罰條例第35條第1 項第1 款之規定掣
      單舉發，繼經原處分機關依上開條文之規定，裁處異議人
      罰鍰49,500元，並吊扣汽車駕駛執照12個月，及施以道安
      講習之事實，業據異議人直承該等違規事實並有桃園縣政
      府警察局舉發違反道路交通管理事件通知單1 紙附卷可稽
      。又異議人因上開酒後駕車所涉公共危險案件，業經臺灣
      桃園地方法院檢察署檢察官於98年6 月1 日以98年度速偵
      字第3693號為緩起訴處分，緩起訴期間為1 年，並命異議
      人於緩起訴處分確定後8 個月內，應向桃園縣觀護志工協
      進會支付新台幣2 萬元，並參加該署所舉辦之酒駕認知輔
      導教育課程1 場次，且於緩起訴期間內不得再酒醉駕車，
      經臺灣高等法院檢察署檢察長駁回再議而於98年6 月17日
      確定，經本院依職權調取桃園地方法院檢察署檢察官98年
      速偵字第3693號緩起訴處分書並有台灣高等法院被告前案
      紀錄表各1 份在卷可稽。而本件異議人所受之緩起訴處分
      固非刑法所定刑罰之種類，然已對異議人之名譽、心理產
      生相當制約並影響被告之財產等權益，亦實質該當行政罰
      法第26條第1 項之「依刑事法律」之處罰。據此，上開緩
      起訴處分因帶有命異議人向公庫或指定之公益團體、地方
      自治團體支付一定之金額之條件，則原處分機關依道路交
      通管理處罰條例第35條第1 項第1 款之規定，對異議人上
      開酒後駕車之違規行為予以裁罰時，就裁處罰鍰部分，自
      不得再科處行政罰對於異議人予以重複處罰。惟依94年12
      月28日修正公布，並自95年7 月1 日施行之道路交通管理
      處罰條例第35條第8 項規定：「... 前項（指有酒精濃度
      超過規定標準而駕駛車輛等情形）汽車駕駛人，經裁判確
      定處以罰金低於本條例第92條第3 項所訂最低罰鍰基準規
      定者，應依本條例裁決繳納不足最低罰鍰之部分。」，而
      依其性質道路交通管理處罰條例第35條第8 項應為行政罰
      法第26條第1 項之特別規定；再依違反道路交通管理事件
      統一裁罰基準及處理細則之違反道路交通管理事件統一裁
      罰基準表，異議人於本案應受裁罰之最低罰鍰為新台幣
      49500 元，依上開法文規定，異議人即須補繳緩起訴處分
      所命繳交之上開金額以外之不足額之部分之罰鍰即29,500
      元（計算式為49,500-20,000 ＝29,500），始為適法（前
      揭臺灣高等法院暨所屬法院97年法律座談會研討結果亦同
      此意見）。爰此，原處分機關逕以異議人酒精濃度超過規
      定標準，而對其裁處罰鍰49,500元，與法即有未合。
四、關於吊扣駕駛執照及參加道路交通安全講習部分：
    此二部分之處分，性質與罰鍰迴異，屬行政罰法第26條第1
    項但書所定之其他種類行政罰，並無與刑事緩起訴處分產生
    上開一事不二罰之關係，是以，原處分機關依法裁處該二部
    分，核屬與法無違。
五、異議人上開異議理由，均無對本院上開論述部分加以陳述，
    而僅陳述其經濟能力等理由，然異議人之經濟能力不能當作
    其是否應受罰、應受何等處罰內容之藉口，是其之異議無理
    由。
六、綜上所述，原處分關於裁處罰鍰部分，因該同一違規行為已
    經臺灣桃園地方法院檢察署檢察官以緩起訴處分，且異議人
    須履行該緩起訴處分所附加之負擔而向國庫繳交20,000元，
    是原處分機關逕依道路交通管理處條例裁處罰鍰49,500元，
    與法即有未合，從而，此部分雖異議無理由，然原處分確有
    違失之處，自應由本院對此部分予以撤銷並改諭知如主文第
    二項所示。至原處分其他裁處部分則與法無違，且異議亦無
    理由，自應駁回之。
七、據上論斷，應依道路交通案件處理辦法第19條、第20條前段
    ，裁定如主文。
中    華    民    國    98    年    8     月    6     日
                  交通法庭  法  官  曾雨明
以上正本證明與原本無異。
如不服本裁定，應於送達後5 日內，向本院提出抗告狀。
                            書記官  許婉茹
中    華    民    國    98    年    8     月    6     日


司法院資訊處製作；財團法人民間司法改革基金會備份。
